臺灣高雄地方法院民事判決　　　　　　　95年度訴字第2516號
原　　　告　丙○○
訴訟代理人　唐小菁律師
被　　　告　乙○○○
訴訟代理人　張賜龍律師
　　　　　　黃郁婷律師
上列當事人間請求拆屋還地等事件，本院於民國96年5 月3 日言
詞辯論終結，判決如下：
    主    文
被告應將坐落高雄市○○區○○段九一○地號土地上，如附圖所
示斜線部分面積七平方公尺之地上物拆除，將上開土地返還原告
。
被告應給付原告新台幣壹拾參萬伍仟零伍元，及自民國九十五年
八月三日起至清償日止，按年息百分之五計算之利息，暨自民國
九十五年七月二十八日起至交還上開土地之日止，按月給付原告
新台幣貳仟貳佰伍拾元。
原告其餘之訴駁回。
訴訟費用由被告負擔。
本判決第一、二項於原告以新台幣貳拾陸萬玖仟捌佰元為被告供
擔保後，得假執行；但被告如以新台幣捌拾萬玖仟肆佰零伍元為
原告預供擔保後，得免為假執行。
原告其餘假執行之聲請駁回。
    事實及理由
壹、程序方面
一、按訴訟事件是否屬普通法院之權限，應以原告起訴主張為訴
    訟標的之法律關係是否屬私法上之爭執為斷；又關於私權之
    爭執，係屬民事訴訟範圍，應由該管法院受理審判，非行政
    官署所得處斷（最高行政法院36年判字第36號判例、最高法
    院94年度台上字第753 號判決意旨可資參照）。經查，原告
    先位之訴係基於所有權及不當得利之法律關係，請求被告拆
    屋還地並給付損害金，備位之訴則係類推民法第425 條之1
    規定，請求本院核定並命被告給付租金，是本件兩造所爭執
    者，乃被告是否無權占用原告所有之土地，以及被告需否給
    付不當得利或租金予原告，此均係民法上私權之爭執，屬於
    民事訴訟範疇，本院對此應有審判權限，被告抗辯本件屬行
    政法院管轄之事件，應裁定駁回原告之訴云云，洵屬無據。
二、次按訴狀送達後，原告不得將原訴變更或追加他訴，但擴張
    或減縮應受判決事項之聲明者，不在此限，民事訴訟法第25
    5 條第1 項第3 款定有明文。查原告起訴時，其先位聲明中
    關於不當得利之部分，以及備位聲明中關於給付租金之部分
    ，均係請求被告給付新台幣（下同）168,756 元及法定遲延
    利息，暨自民國95年7 月27日起至返還土地之日止，按月給
    付2,812 元（本院卷第5 頁）；嗣於本院言詞辯論程序中，
    就上開部分之請求，均變更為被告應給付168,756 元及法定
    遲延利息，暨自95年7 月28日起至返還土地之日止，按月給
    付2,812 元（本院卷第149 頁），核屬減縮應受判決事項之
    聲明，與前揭法條之規定相符，應予准許。
貳、實體方面
一、原告主張：坐落高雄市○○區○○段910 地號土地為原告所
    有，與被告所有之同段909 、950 地號土地相鄰，詎被告於
    前開909 、950 地號土地上興建門牌號碼為高雄市鹽埕區○
    ○○路14號房屋（下稱系爭房屋）時，竟無權占用原告所有
    前開910 地號土地如附圖所示斜線部分，面積7 平方公尺之
    土地（下稱系爭土地），被告占用系爭土地並無正當權源，
    原告本於所有權人之地位，自得請求被告拆屋還地。另被告
    使用系爭土地受有相當於租金之不當得利，致原告受有損害
    ，計自90年7 月28日起至95年7 月27日止，被告無權占用系
    爭土地之利益共168,756 元，自95年7 月28日起，每月利益
    為2,812 元，爰先位依民法第767 條規定及不當得利之法律
    關係，訴請被告拆屋還地及給付上開不當得利。退而言之，
    若認被告占有系爭土地有正當權源，惟被告使用原告所有之
    土地，仍應支付租金，爰類推民法第425 條之1 規定，並參
    照土地法第105 條準用同法第97條計算方法，請求本院核定
    系爭土地自90年7 月28日起之租金為每月2,812 元，並命被
    告給付自90年7 月28日起至95年7 月27日止之租金共168,75
    6 元及法定遲延利息，暨自95年7 月28日起按月給付租金2,
    812 元等情。並先位聲明求為判決：(一)被告應將坐落系爭土
    地之地上物拆除，將上開土地返還原告。(二)被告應給付原告
    168,756 元，及自起訴狀繕本送達翌日起至清償日止，按年
    息5%計算之利息；暨自95年7 月28日起至返還上開土地之日
    止，按月給付原告2,812 元。(三)願供擔保，請准宣告假執行
    。備位聲明求為判決：(一)核定被告占用之系爭土地，自90年
    7 月28日起每月租金為2,812 元。(二)被告應給付原告168,75
    6 元，及自起訴狀繕本送達翌日起至清償日止，按年息5%計
    算之利息；暨自95年7 月28日起至返還上開土地之日止，按
    月給付原告2,812 元。(三)願供擔保，請准宣告假執行。
二、被告則以：系爭房屋於67年間興建時，係建於被告所有之土
    地內，並未越界占用相鄰之系爭土地，嗣地政機關於74年間
    辦理土地重測，因重測之結果有誤，導致地籍線往東偏移，
    才發生系爭房屋部分占用系爭土地之情形，是系爭土地現遭
    系爭房屋占用，係因行政機關重測之處分所致，並非被告有
    何法律或事實上之行為，被告自不構成無權占用，況系爭房
    屋之價值高於系爭土地之價值，原告訴請拆屋還地乃屬權利
    濫用。再者，被告並未因此重測之結果獲有任何利益，原告
    訴請給付不當得利，為無理由。另系爭建物原係興建於被告
    自有之土地上，未占用原告所有土地，原告請求法院核定並
    命被告給付租金，自屬無據等語，資為抗辯。並答辯聲明：
    (一)駁回原告之訴。(二)如受不利判決，願供擔保，請准宣告免
    為假執行。
三、兩造不爭執之事項及本件爭點
  (一)兩造不爭執之事項
  1.系爭土地為原告所有，與被告所有之高雄市○○區○○段
    909、950 地號土地相鄰，上開土地曾於74年間辦理土地重
    測事宜。
  2.系爭房屋為被告所有，於67年間所興建。
  3.系爭土地於89年7月迄今之申報地價均為48,216元。
  (二)本件爭點
  1.被告是否無權占有系爭土地？
  2.原告得否請求被告給付不當得利？金額若干？
四、被告是否無權占有系爭土地？
  (一)原告主張被告無權占有系爭土地一情，為被告所否認，抗辯
    系爭房屋於67年間興建時，係建於被告所有之土地內，並未
    越界占用系爭土地等語。經查，原告為系爭土地之所有權人
    ，被告所有系爭房屋其中面積7 平方公尺之部分，占用重測
    後之系爭土地乙情，業據提出土地登記第一類謄本為證（本
    院卷第12頁），且經本院於95年8 月30日會同地政人員至現
    場勘測，製有勘驗筆錄、現場照片6 幀存卷足憑（本院卷第
    38至42頁），並有高雄市政府地政處鹽埕地政事務所95 年9
    月5 日高市地鹽二字第0950006714號函附之複丈成果圖在卷
    可稽（本院卷第45至46頁）。被告雖以前詞置辯，而經本院
    命內政部土地測量局依重測前之舊地籍圖施測結果，認系爭
    房屋之屋簷外緣，並未逾越使用系爭土地等情，此固有該局
    96 年1月19日測籍字第0960600025號函附之鑑定書存卷可參
    （本院卷第103 至108 頁），惟前開鑑定書亦載明系爭土地
    於74年度辦理地籍圖重測公告確定，重測前舊地籍圖已停止
    使用等語（本院卷第105 頁），是以尚難執前開內政部土地
    測量局之測量結果，認系爭房屋未占用系爭土地。再者，證
    人即高雄市政府地政處第二科技士甲○○亦證述：系爭土地
    及其鄰近土地於74年間進行土地重測，重測時係以舊地籍圖
    作為依據，複丈原圖作為輔助，而系爭土地重測前之舊地籍
    圖比例尺為1/1200，且較破舊，施測人員僅能依現有之資料
    ，會同土地所有權人及鄰地相關人員進行指界以施測，本件
    重測後之結果有依規定公告30日，公告期間無人異議，故已
    完成重測登記。又系爭土地於重測後，重測前之舊地籍圖即
    停止適用，地政處應以現行有效的新地籍圖進行施測，目前
    之新地籍圖及重測調查表並無錯誤等語在卷（本院卷第130
    至132 頁），可見系爭土地之舊地籍圖已破舊失準，則內政
    部土地測量局依該破舊之舊地籍圖施測，所得之結論是否正
    確，已非無疑，況系爭土地於重測公告確定後，舊地籍圖即
    已失效，自應以重測後之新地籍圖作為判定系爭房屋有無越
    界之依據。
  (二)被告復抗辯系爭土地於74年間辦理重測時，因指界或繪圖有
    誤，導致地籍線往東偏移，始產生本件紛爭云云。惟被告前
    開質疑，乃純屬臆測之詞，苟無事證證明重測前之經界位置
    較重測後正確，即不能空言否認地政機關重測之效力，蓋地
    政測量人員係依據原始地籍圖及土地使用現況，利用精密優
    良之儀器，基於專業性之綜合評量，而為土地地籍重測之利
    斷，其可信度應屬較高。況且，本件系爭土地辦理重測時，
    兩造當事人均有到場指界，重測後經公告30日無人提出異議
    ，始依重測之結果辦理土地標示登記等情，有地籍調查表存
    卷足憑（本院卷第107 至108 頁），且經證人甲○○證述如
    前，可見該重測之程序並無違誤，被告未能舉證證明系爭土
    地地籍圖重測之過程、指界或繪圖之方式有錯誤，或系爭土
    地舊地籍圖較為正確之事實，自仍應以重測後之新地籍圖作
    為兩造土地之界址，是被告所辯並不足採。
  (三)按所有人對於無權占有或侵奪其所有權者，得請求返還之，
    對於妨害其所有權者，得請求除去之，有妨害其所有權之虞
    者，得請求防止之，民法第767 條定有明文。本件關於系爭
    土地所在位置，應以重測後之新地籍圖為據，而依重測後之
    新地籍圖，被告之系爭建物確有占用系爭土地乙情，業如前
    述，被告復未能舉證其占有系爭土地有何正當權源，則自屬
    無權占有甚明。
  (四)至被告抗辯原告訴請拆屋還地有權利濫用之情事云云，惟按
    民法第148 條係規定行使權利，不得以損害他人為主要目的
    ，若當事人行使權利，雖足使他人喪失利益，而茍非以損害
    他人為主要目的，即不在該條所定範圍之內，最高法院45
    年台上字第105 號判例意旨可資參照。本件原告為系爭土地
    之所有權人，其基於所有權人之地位主張遭被告無權占用系
    爭土地，而起訴請求被告除去侵害、返還土地，乃合法行使
    其所有權，已難認其有專以侵害他人為目的之情形。再者，
    系爭房屋僅有西側與巷道相鄰部分之屋簷、招牌及牆壁占用
    系爭土地，有現場照片6 紙在卷可考（本院卷第41至42頁）
    ，且系爭土地呈狹長形，系爭房屋占用之寬度不大，如將占
    用部分拆除，亦不致危害全棟建築結構體之安全，對被告之
    權益之影響不大，故被告前揭抗辯殊無可取。從而，原告依
    上開規定，請求被告拆除坐落系爭土地如附圖所示斜線部分
    之地上物，並返還占用之土地，洵屬有據。
五、原告得否請求被告給付不當得利？金額若干？
  (一)按無法律上之原因而受有利益，致他人受有損害者，應返還
    其利益，民法第179 條前段定有明文。又無權占用他人土地
    者，通常可享有相當於租金之不當得利，土地所有權人得請
    求占用人返還，最高法院61年台上字第1695號判例意旨可資
    參照。本件被告無權占用原告所有系爭土地乙情，業據本院
    認定如前，被告雖抗辯其係因重測此一行政處分方占有系爭
    土地，並未因此獲得任何利益云云，惟查占有乃一事實狀態
    ，被告所有之系爭房屋，依重測後之新地籍圖施測結果，確
    有占用原告所有之系爭土地，則被告當然因此受有利益甚明
    ，其前揭所辯未獲利益與事實不符，不足採取。又原告之系
    爭土地因遭被告所有系爭房屋占用，致妨害原告對於該土地
    之使用收益，堪認原告受有相當於租金之損害，從而，原告
    依不當得利法則，請求被告返還相當於租金之利益，自屬有
    據。
  (二)次按城市地方房屋之租金，以不超過土地及其建築物申報總
    價年息10% 為限，租用基地建築房屋亦準用之，土地法第97
    條第1 項、第105 條分別定有明文。又基地租金之數額，除
    以基地申報地價為基礎外，尚須斟酌基地之位置、工商業繁
    榮之程度、承租人利用基地之經濟價值及所受利益等項，並
    與鄰地租金相比較，以為決定，並非必達申報總地價年息10
    % 最高額，最高法院68年台上字第3071號判例意旨可資參照
    。查系爭土地89年7 月起至今之申報地價每平方公尺均為48
    ,216 元 ，有地價第一類謄本附卷可稽（本院卷第138 頁）
    ，其位於高雄市○○○路旁，鄰近愛河商圈，附近商家眾多
    ，交通便利且生活機能良好，而被告就系爭房屋一樓部分雖
    係作為店面經營西服店，惟其他樓層均係供自住使用等情，
    已據本院至現場勘驗屬實，製有上開勘驗筆錄及現場照片6
    幀在卷可憑，本院審酌上開地理位置、交通情況及發展程度
    等情，認原告得請求相當於租金之利益，應依土地申報地價
    年息8%計算，方屬適當，原告主張以申報地價年息10% 計算
    ，尚嫌過高。故原告請求被告給付90年7 月28日起至95年7
    月27日止之不當得利135,005 元【計算式：48,216×7 ×8%
    ×5 ＝135,005 ，小數點以下4 捨5 入】，及自起訴狀繕本
    送達翌日即95年8 月3 日起至清償日止，按年息5%計算之利
    息，暨自95年7 月28日起至交還上開占用土地之日止，按月
    給付2,250 元【計算式：48,216×7 ×8%÷12＝2,250 ，小
    數點以下4 捨5 入】，洵堪有據，應予准許，逾此部分之請
    求尚非正當，不應准之。
六、綜上所述，原告依民法第767 條物上請求權之規定，請求被
    告將坐落系爭土地如附圖所示斜線部分地上物拆除，將占用
    之土地返還原告；並依不當得利之法律關係，請求被告給付
    如主文第2 項所示之金額，洵屬正當，應予准許；至超過此
    部分之請求，為無理由，應予駁回。又原告先位聲明有理由
    部分，自無庸就備位聲明有無理由予以審酌，另原告先位聲
    明無理由部分，因本件被告係無權占用原告所有之系爭土地
    ，原告依民法第767 條及不當得利之法律關係，本得請求被
    告拆屋還地並給付損害金，自無再類推適用民法第425 條之
    1 規定認被告有法定租賃權存在之餘地，是原告備位之訴請
    求本院核定並命被告給付租金，自屬無據。
七、兩造分別陳明願供擔保，聲請宣告假執行或免為假執行，就
    原告勝訴部分，經核均無不合，爰分別酌定相當擔保金額准
    許之；至原告敗訴部分，其假執行之聲請已失所附麗，應併
    予駁回。又本件事證已臻明確，兩造其餘攻擊防禦方法及主
    張，經審酌與本院前揭判斷之結果不生影響，爰不予一一論
    述，附此敘明。
八、結論：原告之訴為一部有理由，一部無理由，依民事訴訟法
    第79條、第390 條第2 項、第392條第2項，判決如主文。
中　　華　　民　　國　　96　　年　　5 　　月　　17　　日
                  民事第二庭審判長法  官  魏式璧
                                  法  官  吳俊龍
                                  法　官　莊珮君
正本係照原本作成。
如不服本判決，應於送達後20日內，向本院提出上訴狀並表明上
訴理由，如於本判決宣示後送達前提起上訴者，應於判決送達後
10日內補提上訴理由書（須附繕本）。
中　　華　　民　　國　　96　　年　　5 　　月　　17　　日
                                  書記官　何明昌
